【裁判字號】    85,台上,149
【裁判日期】    850125
【裁判案由】    返還價金等
【裁判全文】
最高法院民事判決                                八十五年度台上字第一四九號
    上 訴 人  甲○○
    被上訴人  乙○○
              丙○○
              黃松筠
              梁健余
右當事人間請求返還價金等事件，上訴人對於中華民國八十四年四月二十四日台灣高
等法院高雄分院第二審判決（八十四年度上字第三一號），提起上訴，本院判決如左
：
    主  文
原判決除假執行部分外廢棄，發回台灣高等法院高雄分院。
    理  由
本件上訴人主張：被上訴人乙○○於民國八十年六月二十五日與伊訂立買賣契約書（
按：乙○○係上訴人之父），將所有坐落現編為台南市○區○○路二○巷一○號房屋
及基地（下稱：系爭房地）以新台幣（下同）三百五十萬元出賣與伊，伊並已交付價
金。詎乙○○竟於八十一年間，無償簽發本票予其餘被上訴人丙○○、黃松筠、梁健
余等三人（下稱：丙○○等三人），使渠等分別取得三百萬元、五十萬元、二百萬元
之本票債權，而由黃松筠據以聲請台灣台南地方法院（下稱：台南地院）強制執行拍
賣系爭房地，（按：台南地院八十二年度執字第五○二四號）及由丙○○、梁健余等
人參與分配，均已受償上開本票債權金額，顯損害伊對乙○○之債權，依民法第二百
四十四條第一項規定，伊得聲請撤銷被上訴人乙○○與其餘被上訴人間之系爭本票債
權，經撤銷後，丙○○等三人受償之金額計五百五十萬元即屬不當得利。因乙○○怠
於行使請求返還之權利，依民法第二百四十二條規定，伊得代位行使等情，求為撤銷
被上訴人乙○○與其餘被上訴人丙○○等三人間之系爭本票債權，丙○○等三人應分
別給付乙○○三百萬元、五十萬元、二百萬元合計五百五十萬元，其中三百五十萬元
及自訴狀繕本送達翌日起之法定遲延利息，由伊代位受領之判決。
被上訴人則以：被上訴人丙○○等三人之本票債權均屬真實，伊等聲請台南地院拍賣
系爭房地，而就拍賣所得價金受分配並無不合等語，資為抗辯。
原審維持第一審所為上訴人敗訴之判決，駁回其上訴，無非以：上訴人主張之事實，
固據提出被上訴人乙○○出具之誓約書、買賣所有權移轉契約書、收據等件為證。惟
被上訴人乙○○既自承有系爭本票債務存在，且陳稱：其生活費用、投資股票或赴大
陸看病之借款均出自被上訴人梁健余、黃松筠等人並有其提出之大陸永洲市人民醫院
處方箋、診斷證明書、出院通知書等件可稽，復經證人陳廷金結證屬實，參以上訴人
之母即乙○○之妻周金哖於七十九年間「告訴」乙○○遺棄略稱：「乙○○獨自在外
十餘年，七十八年四、五月間返家，以生病為由，拒不工作」云云，堪認被上訴人乙
○○確已貧病交加，其向梁健余等人借貸，應屬實在。事隔多年後，其未能尋獲買賣
股票等憑證，亦屬合理。上訴人指被上訴人間無債權債務存在，自不足取。況縱如上
訴人所稱被上訴人間之本票債權係屬通謀虛偽意思表示所成立者，依民法第八十七條
規定，亦屬無效，上訴人主張依同法第二百四十四條第一項規定撤銷系爭本票債權，
仍非有理等詞，為其判斷之基礎。
查取捨證據、認定事實固屬第二審法院之職權，惟其採證、認事如與經驗法則或證據
法則有悖，即難謂非違背法令，當事人自得以其採證、認事不當，援為第三審上訴之
理由。本件上訴人於原審主張：「被上訴人乙○○、梁健余聲稱部分乙○○所積欠梁
健余之款項，乃乙○○投資股票所借。……買賣股票必有銀行存摺、股票存摺及證券
公司所寄交之股票交割明細月報表，被上訴人未提出上列證物以實其說。……台南地
檢署八十三年度偵字第五○二九、五○六五號不起訴處分書載：被告（被上訴人）丙
○○辯稱：『我從七十七年開始借給乙○○，他透過梁健余向我借，當時他生病嚴重
住院，在八十一年一起結帳，他才開三百萬元本票給我』云云，與其於第一審所言：
『握有乙○○三百萬元之本票，係梁健余積欠伊款項，而將對乙○○之債權讓與伊』
，大相矛盾，顯然不實」等語（見：原審卷八頁），倘被上訴人梁健余所述：「乙○
○從七十六年起就由我提供生活費，我對他的債權有二百萬元。在此之前，因做股票
欠別人錢，由我代償」，及被上訴人丙○○抗辯「三百萬元是梁健余欠我的，約在七
十六年欠的，在七十九年左右因他要投資，所以將對乙○○的債權轉到我身上，且經
乙○○同意」云云（見：第一審卷一四、一五頁），均屬不虛，系爭二百萬元及三百
萬元，並非戔戔小數，多年來被上訴人梁健余、丙○○竟不要求被上訴人乙○○書立
借據，其相互間之債權讓與均無書面文件，乙○○之投資股票及梁健余之代償投資股
票欠款，亦無任何資料足資查考，是否符合常情而與經驗法則無悖﹖且被上訴人乙○
○稱，七十年生病後退休金即由伊自領云云（原審卷三十八頁背面）。既有退休金足
供生活，是否尚有大筆舉債之可能﹖又果有各該系爭本票債權之存在，何以被上訴人
梁健余、丙○○二人於原審所稱：「自七十七年起，乙○○陸續向我（梁健余）借，
至八十年間共借了四百多萬元，其中二百多萬元轉讓給丙○○」，「自七十七、八年
間陸續向我（丙○○）借錢，至八十年間，共借了約七、八十萬元，其餘的錢是乙○
○向梁健余借錢轉讓給我的，加起來是三百萬元」等語（見：原審卷三九頁背面、四
○頁），互不相侔，復與渠等於第一審之前開陳述大相逕庭﹖被上訴人乙○○向被上
訴人梁健余所借之大筆款項，已無力清償，梁健余之母即被上訴人黃松筠是否可能再
借與五十萬元，而不要求任何擔保﹖證人陳廷金既證稱：「乙○○生病就向梁健余及
黃松筠借，借多少我不清楚」云云（見：第一審卷一六頁），可否以其證言資為乙○
○向梁健余、黃松筠借得鉅款之證明﹖原審未進一步詳為斟酌，恝置上訴人之攻擊防
禦方法於不論，非特於法有違，抑且難昭折服。又上訴人或主張：被上訴人間之簽交
本票係屬「無償行為」或稱：「本票是為了要拍賣房子而虛偽簽發的，該三張本票係
虛偽無效。」（見：原審卷六頁背面、一○○頁）就此兩不相容之法律關係，上訴人
之真意究竟如何﹖原審未予推闡明晰，遽為法律效果之判斷，亦非允洽。上訴論旨，
指摘原判決不當，求予廢棄，非無理由。
據上論結，本件上訴為有理由，依民事訴訟法第四百七十七條第一項、第四百七十八
條第一項，判決如主文。
中      華      民      國    八十五    年     一       月    二十五    日
                              最高法院民事第五庭
                                  審判長法官  張  福  安
                                        法官  蘇  茂  秋
                                        法官  蘇  達  志
                                        法官  顏  南  全
                                        法官  謝  正  勝
      右正本證明與原本無異
                                              書  記  官
中      華      民      國    八十五    年     二       月      五      日


司法院資訊處製作；財團法人民間司法改革基金會備份。
